【裁判字號】    97,上更(一),101
【裁判日期】    970430
【裁判案由】    妨害兵役
【裁判全文】
臺灣高等法院臺中分院刑事判決     97年度上更(一)字第101號
上  訴  人  臺灣台中地方法院檢察署檢察官
被      告  甲○○
                      號
上訴人因被告妨害兵役案件，不服臺灣台中地方法院93年度訴字
第2641號中華民國93年11月30日第一審判決（起訴案號：臺灣台
中地方法院檢察署93年度偵字第3234號），提起上訴，本院判決
如下：
    主  文
原判決撤銷。
甲○○後備軍人意圖避免臨時召集處理，居住處所遷移，無故不
依規定申報，致使臨時召集令無法送達，處有期徒刑肆月，如易
科罰金，以新臺幣玖佰元（即銀元參佰元）折算壹日。減為有期
徒刑貳月，如易科罰金，以新臺幣玖佰元（即銀元參佰元）折算
壹日。
    事  實
一、甲○○係後備軍人，原設籍於臺中縣豐原市○○里○○路三
    七七巷五號，明知居住處所遷移，應依戶籍法規定辦理申報
    ，竟意圖避免臨時召集，於民國九十年一月間，遷移前開住
    所，未依戶籍法規定申報，致使臺中縣後備司令部所發，而
    由臺中縣警察局豐原分局豐東派出所警員廖榮輝送達，由甲
    ○○之舅舅李振煌簽收，囑託轉交甲○○本人，指定應於九
    十二年十二月二十二日前往臺南縣仁德鄉空軍後勤司令部接
    受召集訓練之臨時召集令，無法通知轉交予甲○○本人，致
    無法送達。
二、案經台中縣後備司令部移請台灣台中地方法院檢察署檢察官
    偵查起訴。
    理  由
一、前揭事實，業據被告甲○○於檢察官偵訊及原審審理時坦承
    不諱，參酌：I證人即被告之舅舅李振煌於原審結證稱：被
    告自九十二年三月至十二月底止，並未在臺中縣豐原市○○
    路三七七巷五號戶籍地址出現，伊一直都住在該處，均未看
    過被告來過，而當初收到臨時召集令，無法聯絡被告，所以
    沒辦法通知被告，且召集令必須簽收，伊才會簽收，但伊及
    被告之外祖父母，均不知被告之住處，才未能將召集令交給
    被告等語（見原審卷第二六、二七頁）；另於本院上訴審證
    稱：「（審判長問：他有妨害兵役案件被判罪，刑事判決書
    有送達到你那裡去？）答：應該是有，但是我聯絡不到他」
    「（審判長問：你有無將判決書通知被告甲○○？）答：我
    遇不到他，我無法通知他。我只有在本案上次於地院開庭之
    時，他是有出庭，我才有看到他，就是在自由路那裡看過他
    一次，但是他不跟我打招呼」「（審判長問：前一次他妨害
    兵役，檢察官偵查中他有到庭，到庭之後，地院是簡易判決
    ，判決書你有無交給他？）答：我不知道他在哪裡，上次的
    判決書沒有送達給他，我沒有接觸到他，據我所知，甲○○
    他是害怕，應該是這樣」等語（見本院上訴審卷第四二、四
    三頁）；II證人即豐東派出所員警廖榮輝於原審證稱：伊當
    時前往上開地址送達召集令共二次，均未見到被告，且代收
    之人亦表示被告戶籍雖設該址，但實際上並未在該處居住，
    而伊去查戶口時均未見過被告，包括被告將戶籍遷入該址時
    ，伊依例行規定稽查時，亦未見過被告等詞（見原審卷第二
    八、二九頁）；III偵查卷附被告之戶籍資料、臨時召集令受
    領回執，足徵被告於九十二年三月至同年十二月三十一日止
    期間內並未居住於前揭戶籍地甚明。
二、按妨害兵役治罪條例第十條第一項第三款、第三項之罪，以
    後備軍人意圖避免召集處理，居住處所遷移，無故不依規定
    申報，致使召集令無法送達，為其成立要件。又案件曾經判
    決確定者，應為免訴之判決，此項原則關於實質上一罪，固
    有其適用，但在最後審理事實法院宣示判決後發生之事實，
    既非該法院所得審判，即為該案判決之既判力所不及，不在
    曾經確定判決之範圍以內，自係另一犯罪問題，而無刑事訴
    訟法第三百零二條第一款規定之適用。又查判決應宣示之，
    但不經言詞辯論之判決，不在此限，刑事訴訟法第二百二十
    四條第一項定有明文。又裁判製作裁判書者，除有特別規定
    外，應以正本送達於當事人、代理人、辯護人及其他受裁判
    之人，同法第二百二十七條第一項亦有明定。是裁判如經宣
    示者，於宣示時對外發生效力；如未經宣示、公告時，則於
    該裁判送達於當事人、代理人、辯護人或其他受裁判之人時
    ，始對外發生裁判之效力。而經宣示之判決，於最後審理事
    實法院宣示判決後始行發生之事實，既非該法院所得審判，
    即為該案判決之既判力所不及，其既判力對於時間效力之範
    圍，固應以最後審理事實法院之宣示判決日為判斷之標準，
    因而經宣示得上訴於高等法院之第一審刑事判決，如未據上
    訴，其既判力之時點，固應至宣判之日。惟若第一審之判決
    ，因未經言詞辯論，而未宣示及對外公告，嗣該判決送達後
    ，因未上訴而確定，該判決因未經宣示及公告，應以其正本
    最先送達於當事人之時，對外發生效力，而以之為該判決確
    定既判力範圍之時點（最高法院97年度台上字第670號判決
    參照）。查被告前被訴妨害兵役案件，固經原審法院以九十
    二年度豐簡字第五二八號刑事簡易判決判處有期徒刑三月，
    緩刑三年確定，惟依卷附九十二年度豐簡字第五二八號卷宗
    影本及原判決所載，該案件係於九十二年十月二十日以簡易
    判決處刑，判決書最先於同年十月二十九日送達於檢察官，
    該案嗣於九十三年二月二日確定，揆諸上開說明，該確定判
    決既判力範圍之時點應至九十二年十月二十九日止。而本件
    無法送達之臨時召集令係於九十二年十二月十日由被告之舅
    李振煌收受，指定應接受臨時召集之日期為九十二年十二月
    二十二日，均在上開判決生效之後，自不為前案確定判決效
    力所及。再查被告於前案偵查中即曾於九十二年七月二十五
    日具狀向檢察官陳報變更送達處所，並於同年八月二十日到
    庭接受檢察官訊問並承認犯罪，有陳報狀及訊問筆錄可稽（
    見九十二年度偵字第一一六二一號影印卷第十八頁、第二十
    一頁至第二十三頁），被告於斯時應已知悉其為後備軍人，
    於住居所遷移時有應依規定申報之作為義務，然其仍未依法
    向戶政機關申報，以致再次發生致使召集令無法送達之違法
    事實，其主觀上有犯罪故意應可認定。
三、核被告所為，係犯妨害兵役治罪條例第十條第一項第三款、
    第三項之罪，而應依同法第五條科刑。原審法院以本案為前
    案確定判決效力所及，誤為免訴之諭知，依上開之說明即有
    未洽。檢察官上訴意旨，指摘原判決不當為有理由，應撤銷
    改判。爰審酌被告於前案妨害兵役案件經緩刑宣告後，仍不
    知警惕，其犯罪之動機、目的、手段、生活狀況、智識程度
    、犯罪所生之損害及犯罪後態度等一切情狀，量處及減處如
    主文第二項所示之刑，並就減得之刑，依法諭知易科罰金之
    折算標準，查刑法業以中華民國九十四年二月二日總統令修
    正公布，並自九十五年七月一日施行。被告行為後，修正公
    布施行之刑法第41條第1項前段則規定：「犯最重本刑為五
    年以下有期徒刑以下之刑之罪，而受六個月以下有期徒刑或
    拘役之宣告者，得以新臺幣一千元、二千元或三千元折算一
    日，易科罰金。」比較修正前後之易科罰金折算標準，以95
    年7月1日修正公布施行前之規定，較有利於被告，則應依刑
    法第2條第1項前段，適用修正前刑法第41 條第1項前段規定
    ，定其折算標準，併予敘明。
四、被告經合法傳喚，無正當理由不到庭，爰不待其陳述，逕行
    判決。
五、據上論結，應依刑事訴訟法第369條第1項前段、第364條、
    第371條、第299條第1項前段，妨害兵役治罪條例第10條第3
    項、第1項第3款、第5條、刑法第11條前段、修正前刑法第
    41 條第1項前段，修正前罰金罰鍰提高標準條例第二條，中
    華民國九十六年罪犯減刑條例第2條第1項第3款、第7條、第
    9 條，判決如主文。
本案經檢察官林永義到庭執行職務。
中    華    民    國    97    年    4    月     30    日
            刑事第四庭    審判長法  官  洪  耀  宗
                                法  官  江  德  千
                                法  官  劉  登  俊
上列正本證明與原本無異。
如不服本判決，應於收受送達後十日內向本院提出上訴書狀，其
未敘述上訴之理由者並得於提出上訴後十日內向本院補提理由書
(均須按他造當事人之人數附繕本)。
                                書記官  粘  銘  環
中    華    民    國    97    年    4    月     30    日


司法院資訊處製作；財團法人民間司法改革基金會備份。
